臺灣新竹地方法院民事判決　　　　　94年度家訴字第45號
原　　　告　甲○○　　　新竹市.
訴訟代理人　己○○　　　新竹市.
　　　　人　吳世敏律師
　　　　　　苗繼業律師
原　　　告　丙○○　　　新竹縣.
訴訟代理人　吳世敏律師
　　　　　　苗繼業律師
被　　　告　乙○○○　　新竹縣.
　　　　　　戊○○　　　新竹縣.
　　　　　　丁○○　　　新竹縣.
訴訟代理人　彭火炎律師
　　　　　　張玉琳律師
右當事人間請求分割遺產事件，本院判決如下：
    主  文
兩造之被繼承人林健治所遺如附表一所示之財產，分割方法如附
表三所示。
訴訟費用由被告負擔五分之三；餘由原告負擔五分之二。
本判決第一項於原告以新臺幣參佰捌拾萬元為被告供擔保後，得
為假執行。但被告如於執行標的物之交付前，以新臺幣壹仟壹佰
參拾萬元為原告預供擔保，或將請求標的物提存，得免為假執行
。
    事實及理由
壹、原告起訴主張：
一、原告與被告戊○○、丁○○為兄弟姊妹，被告乙○○○為渠
    等之母。原告之父林健治前於民國93年9月13日死亡，留有
    除如附表一所示之22筆土地，坐落北埔鄉鄉○段674地號之
    土地及其上門牌號碼為新竹縣北埔鄉○○村○○街88號之房
    屋等不動產，現金219萬3687元外，尚有座落於北埔鄉○○○段水小段154-1號土地上及座落於同地段162-4地號上工
    寮共二間。且有勞保死亡給付遺囑津貼954,000元，喪葬津
    貼159,000元。原告已於93年12月3日向地政機關辦理土地公
    同共有繼承登記，該遺產目前為原、被告等5人公同共有，
    有卷內土地登記謄本可稽。
二、又依照之財政部臺灣省北區國稅局遺產稅免稅證明書遺產明
    細表（以下簡稱國稅局遺產清冊）所列被繼承人林健治之遺
    產價值3050萬1447元，加上勞工保險局已核發之死亡給付
    111萬3000元，該現金為被告乙○○○所領取，此一事實業
    據被告乙○○○於本院庭訊時自承在卷，扣除被告乙○○○
    已支付之林健治之喪葬費45萬6374元，則繼承人即原告及被
    告等五人每人應可分得遺產623萬1614元，就此一事實，原
    、被告均無爭執。至於前述坐落鄉所段674號之土地及房屋
    ，目前亦為被告乙○○○居住、使用中，併予敘明。
三、兩造對於就被繼承人林健治所有如上開所述不動產、建物、
    現金等遺產如予分割，分割方案為如附表二所示之橘、黃、
    藍、綠、粉紅等五部分土地、建物、現金均無意見，如附表
    一所示1至22號土地分割為如附圖所示之橘、黃、藍、綠、
    粉紅等五部分。經查如附表二所示各部分土地、建物、現金
    之核定價額為：橘色：508萬8000元、黃色：620萬9800元、
    藍色：764萬0400元、綠色：341萬4900元、粉紅色：550萬
    6500元。
四、對於分割方案中黃色部分土地上，現有建物一棟，(坐落於
    新竹縣北埔鄉○○○段水子小段154之1地號)蓋建物所需
    材料錢，原告主張為被繼承人所出，亦為遺產之一部份。如
    原告二人分得如附表二所示之橘色、黃色部分，對價值未足
    部分不再請求現金分配或請求補償。且同意分得土地後，土
    地上農作物，同意於該季收成後，再使用其分得之土地，如
    非分得黃色、橘色部分，就土地價值不足部分，則仍就現金
    部分主張應予分配。原告由於遺產分割之方法不能協議決定
    ，爰依民法第1164、824條規定，訴請法院准予裁判分割系
    爭遺產。並聲明 (一)依照如附圖、附表二所示，橘、黃、
    藍、綠、粉紅等五部分分割與繼承人等五人，並將其中橘色
    、黃色部分分割馬予原告二人。(二)原告願供擔保，請准宣
    告假執行。(三)訴訟費用由被告共同負擔。
貳、被告方面：
一、被告乙○○○部分: 對於原告主張一、二、三、部份均不爭
    執，並且不主張剩餘財產分配，惟認為原告應等被告往生後
    ，始得主張分割遺產。並主張出建築材料錢搭蓋新竹縣北埔
    鄉○○○段水子小段162之4地號上田寮。並對於分割方案
    中，坐落於新竹縣北埔鄉○○○段水子小段154之1地號建
    物，主張為被告乙○○○所有。希由被告乙○○○分得如附
    表二所示之綠色部分，由被告丁○○分得如如附二所示粉紅
    色部分，由被告戊○○分得如附表二所示之黃色部分，由原
    告丙○○分得如附表二所示之橘色部分，由原告甲○○分得
    如附表二所示綠色部分。
二、被告丁○○部分: 對於原告主張一、二、三、部份均不爭執
    。分割方案同被告乙○○○。
三、被告戊○○部分: 對於原告主張一、二、三、部份均不爭執
    。惟對於分割方案中，坐落於新竹縣北埔鄉○○○段水子
    小段154之1地號建物，主張為被告戊○○、乙○○○及被繼
    承人林健治3人一起蓋的，並主張為被告乙○○○所有，分
    割方案同被告乙○○○等語，資為抗辯。並均聲明:( 一)、
    原告之訴及假執行之聲請均駁回。(二)、如受不利益判決，
    請准供擔保宣告免為假執行。(三)、訴訟費用由原告負擔。
參、兩造不爭執事項：
一、兩造被繼承人林健治於93年9月13日辭世。兩造均為合法繼
    承人。
二、被繼承人林健治遺有如附表一所示之遺產。
三、各遺產之價值同意以國稅局遺產清冊所核定價額計之。
四、被繼承人林健治之遺產3,050萬1447元，加上勞工保險局已
    核發之死亡給付111萬3000元，扣除被告乙○○○已支付之
    林健治之喪葬費45萬6374元，遺產價值為3115萬8073元。
    核之每人依應繼分五分之一可分得價值623萬1,614元之遺產
    。
五、兩造對於就被繼承人林健治所有遺產中，分割為如附圖及如
    附表二所示之橘、黃、藍、綠、粉紅等五部分土地、建物、
    現金。原告丙○○分得如附表二所示橘色部分、被告乙○○○分得如附表二所示綠色、被告丁○○分得如附表二所示粉
    紅色部分。
六、如附表二所示各部分之價額（含土地、建物、現金）為：橘
    色：508萬8000元、黃色：620萬9800元、藍色：764萬0400
    元、綠色：626萬5213元、粉紅色：595萬4660元。
肆、兩造之爭點：
一、如附圖、附表二所示藍色、黃色部分範圍，應分由原告甲○○或被告戊○○取得。
一、座落於水子小段154-1地號上未辦保存登記工寮一間是否
    為屬遺產之一部分。
伍、得心證之理由：
一、原告主張兩造分別被繼承人林健治之配偶、子女，被繼承人
    林健治於93年9月13日死亡，原告與被告間就被繼承人遺產
    應繼分各為五分之一情事，為兩造所不爭執，且有原告所提
    出之繼承表、戶籍謄本數份在卷可考，自堪信為真實。
二、被繼承人林健治之遺產有如附表二所示之土地、建物、現金
    部分，有原告所提出之土地謄本數份、國稅局遺產稅免稅證
    明書、勞工保險局93年12月20日保給命字第9310307850號函
    在卷可稽，且為兩造不爭執，自堪信為真實。
三、按繼承人有數人時，在分割遺產前，各繼承人對於遺產全部
    為公同共有；繼承人得隨時請求分割遺產，但法律另有規定
    或契約另有訂定者，不在此限，民法第1151條、第1164條分
    別定有明文。又按共有物分割之方法不能協議決定者，法院
    得因各共有人之聲請命為以原物分配於各共有人或變價共有
    物，以價金分配於各共有人，民法第824條第2項亦定有明文
    。又公同共有物分割之方法，除法律另有規定外，應依關於
    共有物分割之規定，此觀同法第830條第2項規定自明。查系
    爭遺產並無不能分割之情形，亦無不分割之約定，兩造就系
    爭遺產既不能協議分割，原告請求裁判分割系爭遺產，即無
    不合。從而，本件原告依民法第1164條規定請求分割遺產為
    有理由，分割標的兩造均同意分為如附圖、附表二所示之橘
    色由原告丙○○取得、綠色部分土地、現金部分由被告乙○○○分得，粉紅色部分土地由被告丁○○分得，本院自應予
    以尊重。兩造僅就如附圖、附表二所示黃色、藍色部分應由
    原告林玉嬋或被告戊○○取得及如附表一所示154-1、162-4
    土地上工寮是否屬遺產之一部分有爭執，茲就兩爭點予以論
    述。
四、查，兩造對於坐落於新竹縣北埔鄉○○○段水子小段154
    -1地號上未辦保存登記建物一棟，是否為遺產，原告主張為
    被繼承人所蓋，亦為遺產之一部份；被告戊○○則抗辯該建
    物為被告戊○○、乙○○○及被繼承人林健治3人一起蓋的
    等語。查，被告於94年6月20日所提陳明狀後所附之照片，
    即154之1號土地上工寮，乃載明為「戊○○工寮」有該陳明
    狀在卷可考，而詢之被告戊○○「所蓋農舍材料是何人所出
    」則稱「是爸爸媽媽所共同出的」（見本院94年10月17日言
    詞筆錄），而詢及被告乙○○○則稱伊搭田寮，二十幾年前
    買水泥、砂石，田寮蓋好幾次，都是手工、都是挑的，田寮
    是放肥料機器所用的，耕田是伊老公，現在是我在耕種；嗣
    則以前到現在都是我所用，蓋多久不知道，已經很多年等語
    （見同前言詞辯論筆錄）等語，核與已被告戊○○稱已經蓋
    十幾年了（見本院94年10月3日言詞辯論不符），被告戊○○、乙○○○就前揭154-1土地上工寮之建築時間、何人建
    築、何人出資事前後陳述不一，且未能舉證證明為其所有，
    顯見該工寮乃非被告戊○○、乙○○○所建築而屬被繼承人
    林健治之遺產之一部分。
五、就座落如附表一所示162-4土地上工寮，原告主張亦屬遺產
    之一部分，被告乙○○○則辯稱為其與被繼承人林健治所共
    同搭建，為其所有云云。查如附表一所示162-4號土地上建
    物，被告乙○○○主張為其所有，已為原告所否認，被告乙○○○迄未提出證據資料以供調查，尚難以其片面主張即遽
    謂被繼承人林健治所有土地上之工寮為其所有，參之被繼承
    林健治生前既以耕種為業，且如附表一所示162-4土地為其
    所有，由林健治在該土地上搭建田寮以供其放置工具，較為
    可信，從而原告主張162-4土地上田寮亦屬被繼承人林健治
    遺產應較可採。再162-4土地兩造既均同意分割由被告丁○○取得，基於土地利用一致性，本院認該筆土地上之工寮應
    分割由被告丁○○取有為適宜。
六、查兩造對於被繼承人林健治遺產分割方式未能達成協議，且
    僅就如附表二所示黃色、藍色部分應分予原告甲○○或被告
    戊○○有爭執，爰審酌依被告主張如附表二所示黃色部分分
    得土地之價值僅為508萬8000元，藍色部分土地之價值為764
    萬400元，即黃色部分土地價值遠低於藍色部分土地之價值
    。而如由原告甲○○分得藍色部分土地，則原告二人分得之
    土地價值為1272萬8400元，已逾被繼承人遺產價值之五分之
    二，即有原告二人補償被告三人之問題，反之原告甲○○分
    得如附表二所示黃色部分土地，雖原告二人分得之土地價值
    為1129萬7800元，較遺產價值五分之二為低，惟原告二人已
    同意如分得如附表二所示黃色、橘色土地，就不足額部分不
    再向被告三人主張補償，爰審酌被繼承人林健治遺產之現金
    部分業已由被告乙○○○所領用，如再由被告三人提出金錢
    補償原告二人勢必再增加兩造親情之惡化，故認如附表二所
    示黃色部分土地及其上工寮應分割由原告甲○○取得，如附
    表二所示藍色部分土地則分割由被告戊○○取得。
六、從而，原告請求分割被繼承人如附表一所示之遺產，為有理
    由，應予准許，並分割如主文所示。再原告二人既分得如附
    表二、附圖所示黃色、橘色部分，自應依其承諾於取得該土
    地後，應於該土地上農作物當季收成後，再行使用該土地，
    附此敘明。
七、兩造分別陳明願供擔保請准宣告假執行或免為假執行，經核
    均無不合，爰各酌定相當之擔保金額，予以准許。
陸、關於訴訟費用負擔方面：
    按因共有物分割、經界或其他性質上類似之事件涉訟，由敗
    訴當事人負擔訴訟費用顯失公平者，法院得酌量情形命勝訴
    之當事人負擔其一部，民事訴訟法第80條之1有明文規定。
    又分割共有物之訴，核其性質，兩造本可互換地位，本件原
    告起訴雖於法有據，然被告之應訴乃法律規定所不得不然，
    其所為抗辯自為伸張或防衛權利所必要，是以本院認為就判
    決主文第一項分割遺產部分之起訴費用應由兩造按應有部分
    之比例分擔較為公允。
中　　　華　　　民　　　國　 94　　年   12 　月  30    日
                              家事法庭   法　官　許翠玲
以上正本係照原本作成。
如對本判決上訴，須於判決送達後二十日內向本院提出上訴狀。
                                         書記官　陳宏城
中　　　華　　　民　　　國 　94　  年　 12   月 　30   日
附表一
編號  土地     地號       面積      持分    核定價值
    所在地名稱       （平方公尺）              （元）
1   新竹縣北埔鄉
    ○○○段
    水子小段
             154號         2154      1/1   129萬2400元
2  同地段    154-1號        592      1/1   148萬0000元
3  同地段    154-2號        895      1/1    53萬7000元
4  同地段    154-3號       2187      1/1   131萬2200元
5  同地段    155號          175      1/1    10萬5000元
6  同地段    156號          893      1/1    53萬5800元
7  同地段    156-1號       6168      1/1   277萬5600元
8  同地段    156-2號       7244      1/1   325萬9800元
9  同地段    156-3號      10415      1/1   468萬6750元
10 同地段    156-4號       2163      1/1    97萬3350元
11 同地段    157號          145      1/1     8萬7000元
12 同地段    159號          325      1/1    19萬5000元
13 同地段    160號         3320      1/1   199萬2000元
14 同地段    160-2號       5807      2/3   174萬2100元
15 同地段    160-3號        252      1/1    15萬1200元
16 同地段    161號          446      1/1    26萬7600元
17 同地段    161-1號       3201      2/3    96萬0300元
18 同地段    162-1號        310      2/3     9萬3000元
19 同地段    162-2號       2415      2/3    72萬4500元
20 同地段    162-3號      12711      2/3   381萬3300元
21 同地段    162-4號       2037      2/3    61萬1100元
22 同地段    163號          441      1/1    26萬4600元
23北埔鄉
  鄉○段     674號         44.98     1／1    314,860元
房屋
24北埔鄉鄉○○○○街88號             全部    133,300
25座落於北埔鄉○○○段水小段154-1號土地上之
  工寮                               全部
26座落於同地段162-4地號上工寮        全部
存款
27北埔郵局活期存款115,271元
28北埔郵局定期存款2,000,000元
29北埔農會活期存款78,416元
30勞工保險局死亡給付1,113,000元（含遺屬津貼954,000元、喪
  葬津貼159,000元）
  扣除喪葬費用45萬6374元後，遺產價值總計：3115萬8073元
附表二：
顏色  土地    土地       核算       共有 /    總計
      坐落    面積（㎡） 價值（元） 單獨所有  價值
橘色  154號   0000    000萬2400元   單獨    508萬8000元
部分  156號    893     53萬5800元   單獨
      156-2號 0000    000萬9800元   單獨
黃色  154-1號  592    148萬0000元   單獨    620萬9800元
部分  154-2號  895     53萬7000
元   單獨
      154-3號 0000    000萬2200元   單獨
      155號    175     10萬5000元   單獨
      156-1號  0000   000萬5600元   單獨
      154-1地號上未辦保存登記工寮一間
藍色  156-3號 00000   000萬6750元   單獨    764萬0400元
部分  156-4號  2163    97萬3350元   單獨
      157號     145     8萬7000元   單獨
      160-2號  0000    000萬2100元  共有
      160-3號   252     15萬1200元  單獨
綠色  159號     325     19萬5000元  單獨  626萬5213元
部分  160號    0000    000萬2000元  單獨
      161號     446     26萬7600元  單獨
      161-1號  3201     96萬0300元  共有
      被繼承人之現金遺產，即郵局、農會存款219萬3687元及
      利息，暨勞工保險局死亡給付111萬3000元（含遺屬津貼9
      5萬4000元、喪葬津貼15萬9000元，扣除喪葬費用45萬
      6374元後之65萬6626元），合計現金285萬313元。
粉紅色162-1號   310      9萬3000元  共有   595萬4660元
部分  162-2號  2415     72萬4500元  共有
      162-3號 00000    000萬3300元  共有
      162-4號  2037     61萬1100元  共有
      163號     441     26萬4600元  單獨
      新竹縣北埔鄉鄉
      ○段674號土地     31萬4860元
      其上建物
      即門牌號碼北埔
      鄉○○村○○街88  13萬3300元
      號
      （座落於162-4地號上工寮）
附表三
一、由原告丙○○分得如附表二所示橘色部分。
二、由原告林玉嬋分得如附表二所示黃色部分。
三、由被告戊○○分得如附表二所示藍色部分。
四、由被告乙○○○分得如附表二所示綠色部分。
五、由被告丁○○分得如附表二所示粉紅色部分。
